臺灣基隆地方法院民事判決　九十年度簡上字五七號
　　上　訴　人　乙○○
　　被　上訴人　甲○○
右當事人間請求返還租賃物等事件，上訴人對於民國九十年七月六日本院基隆簡易庭
八十九年度基簡字第一八六號第一審判決提起上訴，本院判決如左：
    主  文
上訴駁回。
第二審訴訟費用由上訴人負擔。
    事  實
甲、上訴人方面：
一、聲明：
（一）原判決不利於上訴人部分廢棄。
（一）右開廢棄部分被上訴人第一審之訴及假執行之聲請均駁回。
二、陳述：除與原判決記載相同者，茲引用之外，補稱：
（一）依兩造所訂之租賃契約，被上訴人出租之標的物須以能合法經營托兒所為給付
      之條件。而依相關法規，設立托兒所之場所室外面積須有八十平方公尺，但本
      件標的物之室外設施係違建並於八十八年間遭拆除，顯見被上訴人出租之標的
      物並無室外面積，根本不得經營托兒所。縱認室外面積得以室內面積代替，惟
      最低設置面積亦應達一四０平方公尺。但被上訴人出租之標的物扣除辦公室、
      廚房、廁所後並未達一四０平方公尺，依法亦不得設置托兒所。故本件租賃契
      約係以不能之給付為契約之標的，應屬無效，被上訴人不得向上訴人請求給付
      租金，亦不得依契約請求回復原狀。
（二）系爭標的物之室外設施在八十八年三月間遭拆除後，上訴人始知無合法空地可
      得使用，室內面積亦不足經營托兒所等契約無效之情事，旋以存證信函通知被
      上訴人終止租約。惟本件租約自始即屬無效，被上訴人於上訴人終止租約後亦
      不得請求相當於租金之不當得利。況違建遭拆除後上訴人已無法再繼續經營托
      兒所，被上訴人亦不得請求給付相當於租金之對價。
三、證據：除援用第一審所提證據外，補提托兒所設置辦法一件為證。
乙、被上訴人方面：
一、聲明：上訴駁回。
二、陳述：除與原判決記載相同者，茲引用之外，補稱：
（一）系爭租賃契約之租賃標的，依系爭租賃合約書第一條所定房屋所在地及使用範
      圍為基隆市○○街六十一號一樓、基隆市○○街六十三號一樓及一樓週圍之合
      法空地。故被上訴人係以系爭房屋當時之現況，包括所有設備及周圍合法空地
      一併出租與上訴人，上訴人並於八十三年開設小博士幼稚園申請立案，經市政
      府相關單位派員至系爭房屋會勘後予以核准。故被上訴人出租之標的物並無給
      付不能之情形。
（二）上訴人於八十三年八月一日向被上訴人承租系爭二間房屋後，擅自違建而被拆
      除，根本即與被上訴人無關，其主張被上訴人係以不能之給付為標的，租約應
      屬無效云云，顯屬無稽。其無法繼續經營托兒所係可歸責於己之事由，仍應負
      給付租金及不當得利之責，況其主張終止租約亦經鈞院判決駁回確定在案。
三、證據：援用第一審所提證據。
    理  由
一、本件被上訴人起訴主張：其與上訴人訂立「房屋預約租賃合約書」，將坐落基隆
    市○○街六十一號一樓、基隆市○○街六十三號一樓房屋及一樓周圍合法空地出
    租予上訴人，作為開設幼稚園之用，租賃期限自八十三年八月一日至八十九年七
    月三十一日止，租金自八十七年八月一日起每月六萬元，上訴人應於每月十日以
    前繳納租金，而自八十八年八月份起至八十九年二月份止未繳付租金，共積欠租
    金四十二萬元，除以押租金十五萬元抵償外，上訴人仍積欠租金二十七萬元，其
    積欠租金額已達二期以上，經被上訴人於八十九年一月六日催告繳付，上訴人仍
    未履行，被上訴人遂於八十九年二月九日以基隆安樂路郵局存証信函第二一號終
    止租約，上訴人竟仍無權占用至九十年六月十一日始將租賃標的物返還被上訴人
    。又上訴人於租用期間擅自搭蓋違建遭拆除，致本件標的物因之受損，依租約規
    定應由上訴人給付回復原狀之費用並應給付鑑定房屋受損情形之費用。且上訴人
    於租用期間未給付稅金，均由被上訴人代繳，上訴人亦應悉數返還。爰起訴請求
    上訴人給付積欠之租金二十七萬、自八十九年三月一日終止租約時起至九十年六
    月十日止返還房屋日止相當於租金之不當得利九十二萬元、回復原狀費用三十二
    萬零六十七元、鑑定費四萬五千元、房屋稅一萬二千零十元，共計為一百五十六
    萬七千零七十七元（其中回復原狀費用超出六萬零七百八十九元部分及鑑定費、
    房屋稅等合計三十一萬六千二百八十八元均經原審駁回，被上訴人未上訴，業已
    判決確定）。
二、上訴人則以：被上訴人出租之標的物須以能合法經營托兒所為給付之條件，但該
    標的物之室外設施係違建並於八十八年間遭拆除，顯見其並無室外面積可言，縱
    認室外面積得以室內面積代替，亦未達設置托兒所之最低標準，凡此均違反相關
    法令之規定，故本件租賃契約係以不能之給付為契約之標的，應屬無效。又系爭
    標的物之室外設施在八十八年三月間遭拆除後，上訴人始知上開契約無效之情事
    ，旋以存證信函通知被上訴人終止租約。惟本件租約自始即屬無效，違建遭拆除
    後上訴人已無法再繼續經營托兒所，被上訴人自不得請求租金及相當於租金之不
    當得利及基於該契約之回復原狀費用。況被上訴人請求之租金及不當得利亦應受
    土地法第九十七條第一項之限制，超過部分亦無請求權，且押租金之利息應可扣
    抵租金云云，資為抗辯。
三、被上訴人主張兩造定有租約，其於八十九年三月一日終止租約，被上訴人遲至九
    十年六月十一日始交還系爭標的物等事實，業據提出房屋預約租賃合約書一件、
    存證信函及掛號郵件收件回執各二件為證，且為上訴人所不爭執，自堪信為真實
    。上訴人雖辯稱系爭標的物依法不得設置托兒所，上訴人將之出租為自始客觀給
    付不能云云，惟查：系爭出租標的物除房屋本體外，尚包括一樓週圍之法定空地
    ，該法定空地面積為五十六平方公尺，此有複丈成果圖附於原審卷內可稽，與房
    屋面積合計後，已遠逾托兒所設置辦法內所定設置托兒所所須之最低標準面積一
    百四十平方公尺，顯見該標的物本身之面積符合托兒所設置辦法之規定，上訴人
    所辯面積不足云云，悖於真實，委無可採。再者被上訴人於八十三年八月十五日
    已將系爭標的交與上訴人保管使用，而上訴人復於八十四年間向基隆市政府申請
    設立登記小博士幼稚園，經基隆市政府核准設立登記在案，並招生經營至八十七
    年十一月間共三年有餘等事實，業據被上訴人提出本院八十八年基簡字第二六三
    號宣示判決筆錄為證，復為上訴人所不爭，自屬真正。則上訴人取得系爭承租標
    的物後，既得經核准設立托兒所，足認系爭標的物確實可以設置經營托兒所，被
    上訴人尚無任何自始客觀給付不能之情事，是以本件租賃契約本屬有效，至為灼
    然。至系爭標的物上出租時是否存有違章建築而遭拆除，此為被上訴人之給付有
    無瑕疵之問題，對租賃契約之有效存在不生任何影響，上訴人未見及此，猶執言
    契約無效云云，容有誤解。次查上訴人於八十八年三月間室外設施遭拆除後，固
    曾發函被上訴人終止租約並請求返還租金、押租金，惟該部分之主張業經上訴人
    起訴並經本院以八十九年度簡上字第一一號判決，認違建遭拆除係可歸責於上訴
    人，其之請求為無理由而駁回確定在案，則上訴人於本件中自不得再為相反之主
    張。綜上，本件租賃契約為有效存在，上訴人事後終止租約為不合法，依約應負
    給付租金及其他契約責任之義務，且在被上訴人合法終止租約後，上訴人遲延返
    還系爭標的物，亦應賠償被上訴人相當於租金之不當得利，其所辯無須負任何給
    付責任云云，均無可採。
四、查上訴人自八十八年八月至八十九年二月未繳納租金，共積欠四十二萬元，扣除
    押租金十五萬元後，尚積欠被上訴人之租金為二十七萬元，已如前述。上訴人雖
    辯稱系爭六十一、六十三號一樓屬於城市地方房屋，租金應受土地法第九十七條
    所定上限之限制，不得超過土地及其建築物申報總價額年息百分之十，被上訴人
    對超過部分無請求權云云。惟按市場攤位之承租人，不僅在其承租之攤位得以營
    商，並得享受整個市場之特殊利益，其應付租金不僅為使用攤位之對價，且包括
    此項特殊利益之對價在內，自非普通之房屋兼土地之承租可比，固不受土地法第
    九十七條及實施都市平均地權條例第四十八條（即現行平均地權條例）所定，房
    租及地租最高限制之拘束（參見最高法院五十四年台上字第一五二八號判例意旨
    ）。由是足見土地法第九十七條規定僅限於城市地方之一般「住宅用」房屋租賃
    及基地租用，不包括「營業用」房屋及其他有特殊營利利益之房地，方符合該法
    條之本意係在保護經濟弱者，即無房屋居住小市民的立法原意。本件標的物係作
    為開設托兒所，業據上訴人自承在卷，顯有異於一般居住利益，且兩造於租約第
    十條內約定甲方（即被上訴人）應協助乙方（即上訴人）儘力承接原托兒所之業
    務，可見被上訴人收取租金之對價，並非單純出租房地，則被告以土地法第九十
    七條作為計算租金方式已失所憑據。再參酌系爭租賃契約之租金係兩造本於契約
    自由原則在雙方同意之下所定，上訴人既願意於租期第五年及第六年每月支付六
    萬之價格向被上訴人租屋使用，自係在其基於系爭租賃標的物之所在地理位置，
    經濟效用及市場上之供需原則下所作之考量，此部分上訴人之辯解，殊不足取。
    另上訴人抗辯其於八十三年簽訂租約時，曾交付十五萬元之押租金，依土地法第
    九十八條規定，其現金利息視為租金之一部，可以抵扣積欠之租金云云，然民間
    在定租金之數額時，通常已將押租金之多寡考慮在內，如承租人在租賃關係發生
    後，主張以押租金之利息抵扣租金之一部，有時反失公平，且兩造於租約第六條
    約定：「第五條之押金，甲方應於合約期滿乙方不繼續承租，並遷空交還房屋後
    『無息』退還給乙方」，上訴人自無從再以押租金之利息，於應付之租金額內抵
    扣。又上訴人於租約終止後，仍無權占用系爭租賃標的物，依社會通常之觀念，
    可獲得免於支付相當於租金之利益，致被上訴人受有相當於租金之損害，被上訴
    人自得向上訴人請求與租金相同之損害賠償金，至上訴人於租約終止後未能繼續
    經營托兒所，係因室外設施違建遭拆除，為可歸責於己之事由，不得因此請求減
    免租金及相當於租金之不當得利。依上說明，被上訴人請求上訴人給付積欠之租
    金二十七萬元，及自八十九年三月一日起至九十年六月十日（被告返還系爭租賃
    標的物前一日）止，共十五又三分之一個月，相當於租金之不當得利九十二萬元
    ，即屬有據，均應准許。
五、末查系爭租賃標的物之部分設備於上訴人占有保管期間毀損，業經原審於九十年
    四月十七日履勘現場，製有勘驗筆錄及照片在卷可證，依兩造租約第七條：「乙
    方應以善良管理人對注意使用房屋，除因天災地變等不可抗拒之情形外，因乙方
    之過失致房屋毀損應負擔損害賠償之責。」之約定，被上訴人自得請求上訴人賠
    償其損害。而經原審囑託兩造均同意之臺灣省土木技師公會鑑定全部所需之修復
    費用，扣除室內牆及天花板油漆等消耗品，及系爭六十三號一樓屋外右側及屋後
    院非被上訴人所有之部分等費用，加以折舊後，另加上回復原狀時所需支出之廢
    料清理及運什費、稅捐及管理費等，經核計為六萬零七百八十九元，均應由上訴
    人依約賠償，其辯稱契約無效不負給付之責云云，同無可採。
六、從而，被上訴人本於租賃契約及不當得利之法律關係，請求上訴人給付一百二十
    五萬零七百八十九元及自起訴狀繕本送達翌日即八十九年五月二日起至清償日止
    ，按年息百分之五計算之利息部分，為有理由，應予准許。是則原審判命上訴人
    如數給付，於法並無不合，上訴意旨指摘原判決不當，求予廢棄改判，為無理由
    ，其上訴應予駁回。
據上論結，本件上訴為無理由，依民事訴訟法第四百三十六條之一第三項、第四百四
十九條第一項、第七十八條，判決如主文。
中　　　華　　　民　　　國　　九十一　　年　　　二　　　月　　 十九　　 日
                                            臺灣基隆地方法院民事庭
~B審判長法　官　陳鈺林
~B　　　法　官　陳鈺林
~B　　　法　官　陳鈺林
右正本證明與原本無異
如對本判決上訴，須於判決送達後二十日內向本院提出上訴狀，同時表明上訴理由；如已於本判決宣示後
送達前提起上訴者，應於判決送達後十日內補具上訴理由（均須按他造當事人之人數附繕本）。
中　　　華　　　民　　　國　　九十一　　年　　　二　　　月　　 二十　　 日
~B　    法院書記官　李繼業
